臺灣高等法院臺南分院刑事判決　　　　　　　九十一年度上訴字第七一二號　　Ｇ
　　　上　訴　人　臺灣台南地方法院檢察署檢察官
　　　被　　　告　乙　○　○
右上訴人因被告違反商業會計法等案件，不服臺灣台南地方法院九十一年度訴字第一
六六號中華民國九十一年五月十日第一審判決（起訴案號：臺灣台南地方法院檢察署
九十年度偵字第一三０四七號），提起上訴，本院判決如左：
      主      文
上訴駁回。
      理      由
一、公訴意旨略以：被告乙○○明知甲○○係以空頭之東旭鴻國際貿易有限公司（下
    稱東旭鴻公司），及興銘實業有限公司（下稱興銘公司）名義，在臺南縣永康市
    ○○街二六七巷七八號，從事製作登載不實之上開東旭鴻公司及興銘公司員工薪
    資扣繳憑單，及員工職務證明書，代理無工作無收入之人，申請銀行信用卡，竟
    基於幫助甲○○犯罪之意思，自民國（下同）八十九年十月間起，至同年十二月
    間止，受僱於甲○○，於銀行打電話查詢員工薪資扣繳憑單，及員工職務證明書
    是否為真時，乙○○負責接聽電話，並答均屬真正，且負責送交申請信用卡之所
    需資料至銀行，每月薪資新台幣（下同）一萬六千元，嗣被告乙○○自首，始知
    上情，因認被告乙○○涉犯行使從事業務之人登載不實文書罪，及違反商業會計
    法第七十一條第一款之罪嫌云云。
二、按犯罪事實應依證據認定之，無證據不得推定其犯罪事實；又不能證明被告犯罪
    者，即應諭知無罪之判決，刑事訴訟法第一百五十四條、第三百零一條第一項分
    別定有明文。而刑事訴訟法上所謂認定犯罪事實之證據，係指足以認定被告確有
    犯罪行為之積極證據而言，如未能發現相當證據或證據不足以證明，自不能以推
    測或擬制之方法，以為裁判基礎。（最高法院二十九年上字第三一○五號，及同
    院四十年臺上字第八十六號判例意旨參照）又認定不利於被告之事實，須依積極
    證據，苟積極證據不足為不利被告之認定時，即應為有利於被告之認定，更不必
    有何有利之證據。（最高法院三十年上字第八一六號判例意旨參照）次按被告之
    自白，不得作為有罪判決之唯一證據，仍應調查其他必要之證據，以察其是否與
    事實相符，同法第一百五十六條第二項亦定有明文。如其自白顯有疑義，而審事
    審之法院，就其職權調查之所得，仍未能證明其自白確與事實相符者，自不得據
    為認定犯罪事實唯一之基礎。（最高法院十八年上字第一○八七號判例意旨參照
    ）
三、本件公訴意旨認被告涉有違反商業會計法等罪嫌，無非以被告乙○○於警訊時及
    偵查中之自白及同署九十年度偵字八一八四號起訴書，資為論據。惟查：
    (一)訊據被告乙○○供稱：伊沒有負責送交申請信用卡之所需資料至銀行，也沒有
      替甲○○到銀行申請信用卡，伊任職二個月，沒有領到薪水；電話都是銀行打
      來的，伊都轉給甲○○本人接聽，伊不知道甲○○偽造幾份薪資扣繳憑單，沒
      有拿假資料到銀行申請信用卡，陸陸續續有人來甲○○處工作，但人數伊不知
      道，伊除了接聽電話外，並沒有填寫資料或申請資料；伊是被害人，伊的資料
      被甲○○盜用，甲○○沒有經過伊同意申請信用卡，伊的信用已經破裂，（扣
      案）帳單的筆跡不是伊的，都不是伊去辦理的；伊到甲○○公司工作時，不知
      道甲○○在偽造資料，是伊到職一星期後才知道，知道甲○○偽造假資料後，
      想要辭職，但甲○○不肯，伊向甲○○表示不想接電話，甲○○就叫伊負責在
      店中招待客人，銀行打電話時，伊手上沒有資料，伊都回答那個人不在等語。
      （見本院九十年七月十七日審理筆錄）則依其上開所述，其既未偽造薪資扣繳
      憑單等，即與公訴人所指之上開罪嫌顯然無涉。被告乙○○雖於本院審理時依
      公訴人詢問：（知道後為何不告訴銀行真相？為何還要自首？）答稱：銀行打
      電話來，伊有二次告訴銀行資料是真的云云。（見本院同上審理筆錄），然與
      前開所供不一，尚非無疑。
    (二)又查本件公訴人於起訴書中，並未指出被告乙○○於前開時間，係於甲○○製
      作何無收入之人之名義之不實之東旭鴻公司及興銘公司員工薪資扣繳憑單，及
      員工職務證明書，代何無收入之人，向何家銀行申請信用卡時，為上開幫助行
      為，即被告於審理中亦未能供出渠人，且本院亦查無上開公訴人所指之員工薪
      資扣繳憑單、員工職務證明書、信用卡申請資料等，以資佐證被告乙○○所為
      自白，與事實相符，是被告於警訊時、偵查中之自白是否為真實，顯有可疑。
    (三)另查扣案的東旭鴻公司職務證明書、扣繳憑單、興銘公司扣繳憑單，其中員工
      職務證明書是空白的，扣繳憑單上的所得人乃甲○○之弟任國明，及甲○○之
      同學譚志遠，其餘郭炯良、林群超、陳昭安、葉茂億、葉明煌等人，均為被告
      乙○○離職後始行開立等情，業據被告乙○○於原審審理中供明在卷，經核與
      上開職務證明書、扣繳憑單等所載內容相符，應認屬實，準此，堪認上開職務
      證明書、扣繳憑單等，均無從據為被告乙○○有為如公訴人所指幫助犯行之憑
      據，至為明確。而扣案的存摺、信用卡、印章、月結單、對帳單、消費存根等
      ，乃甲○○以被告乙○○之名義，聲請信用卡刷卡消費之物，然上開證物，與
      本案無涉，亦無從作為認定被告乙○○上開自白真實性之憑證。
    (四)況甲○○於警訊中亦供稱：參與代辦者只有鄧志遠與渠，只有渠與鄧志遠二人
      而已，於九十年十月中旬僱用鄧志遠擔任接聽電話及替客人書寫信用卡資料，
      沒有月薪，但如辦成功一件給鄧志遠一仟元代價，沒有僱用乙○○等語，與證
      人鄧志遠於警訊中證稱：公司只有渠與甲○○二位，渠在公司內負責接聽電話
      及替客人填寫及整理申請資料工作，沒有月薪，只要有申請一位客戶一家銀行
      核准信用卡，則甲○○支付渠一仟元不等之待遇，見過乙○○幾次面，是甲○
      ○介紹認識，但乙○○不是公司員工等語，惟此即與被告前於警訊時、偵查中
      所陳不相符合。而證人詹文哲於原審審理中亦結稱：渠當時當兵，渠當兵放假
      有去找過被告，被告是住在甲○○公司的三樓，被告跟渠說被告是受甲○○僱
      用，並沒有跟我說被告受僱用擔任何工作，時間大約是在八十九年間的事，詳
      細時間渠記不起來，被告沒有告訴渠甲○○在偽造員工不實的薪資扣繳憑單及
      員工職務證明書，代理無工作收入者申請信用卡，及被告於銀行查詢該文件是
      否為真正時，負責接聽電話、幫甲○○送件到銀行之情事各語，而被告患有重
      鬱症及精神病等症狀，有行政院衛生署嘉南療養院、行政院國軍退除役官兵輔
      導委員會永康榮民醫院診斷證明書各一紙、及中華民國身心障礙手冊（均影本
      ）在卷可證。顯見被告乙○○前於警訊時、偵查中自白之真實性，益足懷疑。
四、綜上所述，本件被告於警訊時及偵審中之自白，顯有疑義，況本院調查結果，亦
    不能證明被告自白，確與事實相符，揆諸首開法條規定及判例意旨，其自白自不
    得據為認定犯罪事實唯一之基礎，此外又查無其他任何積極之證據，足認被告有
    上述犯行，因此原審以不能證明被告犯罪而諭知無罪之判決，核無不合，檢察官
    上訴意旨，仍執前詞，認定甲○○犯有前開犯行，足徵與被告自白相符云云，指
    摘原審判決有誤，為無理由，應予駁回。
據上論結，應依刑事訴訟法第三百六十八條，判決如主文。
本案經檢察官曾銘芳到庭執行職務。
中    華    民    國      九十一      年      七      月      卅一      日
                                  臺灣高等法院臺南分院刑事第三庭
                                      審判長法官  林    勝    木
                                            法官  黃    三    哲
                    法官  莊    俊    華
右正本證明與原本無異。
如不服本判決，應於判決送達後十日內向本院提出上訴狀，其未敘述理由者並應於提
出上訴狀後十日內向本院補提理由書（應附繕本)。
                                      法院書記官  吳    秋    賢
中    華    民    國      九十一      年      八      月      一        日
